臺灣桃園地方法院刑事判決　　　　　　　96年度訴緝字第17號
公　訴　人　臺灣桃園地方法院檢察署檢察官
被　　　告　乙○○
上列被告因妨害自由等案件，經檢察官提起公訴（93年度偵字第
4407號），本院判決如下：
    主  文
乙○○無罪。
    理  由
一、公訴意旨略以：被告乙○○與曾佳惠、蔡文見（上開二人業
    經本院判決無罪確定）於民國92年9 月15日下午，見告訴人
    甲○○駕駛車號IW-5326 號自用小客車前往桃園縣中壢市○
    ○○路○ 段867 巷9 弄6 號809 室曾佳惠租屋處（下稱：曾
    佳惠租屋處），欲使甲○○替曾佳惠繳交房租，然遭甲○○
    拒絕，竟共同基於強制他人行無義務之事之犯意聯絡，聯手
    強取甲○○之汽車鑰匙，並施暴於甲○○，使甲○○產生畏
    懼（尚未達不能抗拒之程度），而於同日下午5 時許，跟隨
    乙○○、曾佳惠、蔡文見等3 人前往位在桃園縣中壢市○○
    ○路○ 段718 號之慶瑋當鋪典當前揭車輛，然因甲○○先前
    已將該車之行車執照質押在桃園縣龜山鄉○○路上之全國加
    油站而無法順利典當，乙○○、曾佳惠及蔡文見等人復迫使
    甲○○前往該加油站將行車執照取回後，於同日晚間8 時許
    折返慶瑋當鋪繼續辦理典當車輛事宜，並將典當所得款項新
    臺幣（下同）30,000元視為房屋租金取走朋分。乙○○、曾
    佳惠及蔡文見等3 人於當日取得前揭款項後，唯恐甲○○報
    警處理，竟共同基於私行拘禁之犯意聯絡，將甲○○拘禁在
    曾佳惠租屋處，限制甲○○之行動自由，並於甲○○企圖離
    去時毆打甲○○（傷害部分未據告訴），使其不敢離去，因
    認被告乙○○涉犯刑法第304 條第1 項前段之強制罪及同法
    第302 條第1 項前段之私行拘禁罪嫌。
二、按犯罪事實應依證據認定之，無證據不得認定犯罪事實；又
    不能證明被告犯罪者，應諭知無罪之判決，刑事訴訟法第15
    4 條第2 項、第301 條第1 項分別定有明文。又告訴人之告
    訴，係以使被告受刑事訴追為目的，是其陳述是否與事實相
    符，仍應調查其他證據以資審認；事實之認定，應憑證據，
    如未能發現相當證據，或證據不足以證明，自不能以推測或
    擬制之方法，以為裁判基礎；認定不利於被告之事實，須依
    積極證據，苟積極證據不足為不利於被告事實認定時，即應
    為有利於被告之認定，更不必有何有利之證據；認定犯罪事
    實，所憑之證據，無論直接或間接證據，其為訴訟上之證明
    ，須於通常一般之人均不致於有所懷疑，而得確信其為真實
    之程度者，始得據之為有罪之認定，倘其證明尚未達到此一
    程度，而有合理性懷疑之存在時，即無從為有罪之認定（最
    高法院52年台上字第1300號、40年臺上字第86號、30年上字
    第816 號、76年台上字第4986號判例要旨參照）。
三、本件公訴人認被告乙○○涉有前開強制及私行拘禁犯嫌，無
    非係以告訴人甲○○、證人徐漢文、柯朝卿、吳樹錦之證述
    、當票、診斷證明書各1 紙及房屋租賃契約1 份為其主要論
    據。惟訊據被告乙○○則堅決否認有強制及私行拘禁之犯行
    ，辯稱：其並未強押甲○○，亦未強迫甲○○當車，其只是
    陪蔡文見一同前往，其也沒有拘禁甲○○等語。經查：
  (一)告訴人甲○○雖指稱：乙○○、曾佳惠、蔡文見強迫其將車
    號IW-5326 號汽車典當，完成典當後又將其用手銬拘禁在曾
    佳惠租屋處云云，惟此與被告乙○○供述之情節顯有差異，
    是告訴人前開指述是否與事實相符，尚非無疑。
  (二)告訴人甲○○於警局初詢時雖指稱：曾佳惠夥同謝明勳、漢
    文（即徐漢文）及阿威（即乙○○）等人持槍押其至慶瑋當
    鋪典當，典當所得之三萬元都被阿威拿走，之後又將其押回
    曾佳惠租屋處軟禁云云（見偵字第4407號卷第20頁背面），
    惟其於警局第二次詢問時則陳稱：是乙○○拿槍強押其進入
    車號IW -5326號汽車，並由蔡文見駕駛該部車，車內還有曾
    佳惠，另由徐漢文駕駛車號VG-0200 號汽車搭載謝明勳在後
    尾隨一同前往慶瑋當鋪，典當所得全數遭蔡文見取走云云（
    見同上卷第24頁），嗣於檢察官訊問時又改稱：當天其與曾
    佳惠一同前往曾佳惠租屋處，去的時候只有蔡文見及乙○○
    在，後來由蔡文見開車號IW-5326 號汽車載其與曾佳惠、乙
    ○○去加油站拿該車的行照，並直接到慶瑋當鋪，因為其向
    當鋪人員表示不願當車，其遂與蔡文見、曾佳惠、乙○○等
    人回到曾佳惠租屋處，並遭蔡文見、乙○○毆打，打完後四
    個人又去當鋪以三萬元將車當掉，再回到曾佳惠租屋處後，
    他們就不讓其離開，過了約二星期後，徐漢文、謝明勳才出
    現云云（見同上卷第66頁），然其於本院審理時復翻稱：當
    天是乙○○抓我上車，但乙○○只要其乖乖跟著走，也沒有
    帶什麼東西會讓其害怕，而蔡文見、曾佳惠也有一起上車，
    並由乙○○開車載其等前往當鋪當車，因當鋪說沒有行照不
    能當，其等就回曾佳惠租屋處，回到該處後其表示不願當車
    ，並說行照在加油站，後來他們去跟當鋪的人借了一千或二
    千元，到加油站拿行照，拿到行照後回當鋪才把車子當掉云
    云（見本院卷(一)第124 、127 、129 、130 頁）。細稽告訴
    人甲○○上開各次陳述，其針對究係何人一同前往當鋪當車
    、何人駕駛IW-5326 號汽車、何人取走典當所得款項、是否
    有人持槍強押其上車及至加油站拿取行照之典當過程等重要
    情節，前後所述內容明顯不一，尚難遽予採信。
  (三)另參酌告訴人甲○○於本院審理時陳稱：在當車之前二個星
    期其至加油站加油，因其那段期間並沒有收入，身上的錢都
    花完了，沒有錢付加油費用，就將行照放在加油站，其與曾
    佳惠交往期間其也沒有錢，是曾佳惠買東西給其吃，曾佳惠
    還曾向蔡文見借了一、二千元，其與曾佳惠就用該筆錢去吃
    晚餐等語，足見甲○○與曾佳惠相識期間不僅自身並無收入
    ，甚至須靠曾佳惠借錢供其生活，是甲○○在如此貧乏之狀
    況下，將其僅有之汽車暫予典當換取現金，實為事理之常，
    且斯時甲○○與曾佳惠又係男女朋友，二人既均無收入足供
    生活，甲○○若將汽車典當，除可幫助女友曾佳惠租屋居住
    外，並可藉此取得其日常生活所需之金錢，是甲○○確有典
    當汽車之充分動機。且由證人即慶瑋當鋪員工柯朝卿於警詢
    時證稱：甲○○來當鋪典當時，其並未發現有何異樣等語，
    及其於檢察官訊問時具結證稱：與甲○○一起來典當之人，
    神情看起來都很正常等語觀之，告訴人甲○○與被告蔡文見
    、曾佳惠同往典當汽車時，亦無事涉不法之跡象。況甲○○
    若確係遭曾佳惠、蔡文見及乙○○等人強迫始典當汽車，則
    其在受此不平待遇之際，實可利用至當鋪典當之機會，以表
    情、動作甚至言語向當鋪人員明示或暗示其係遭人強迫，以
    藉此向外界尋求協助，豈有在前後二次前往當鋪當車時，不
    僅未有任何求救之舉動，亦未表現出任何異狀之理。凡此諸
    情，均益徵告訴人甲○○典當汽車之過程，當非遭人強迫所
    致，而係出於自願之處分行為。
  (四)告訴人甲○○於本院審理時固另指稱：車子典當後，其便遭
    曾佳惠、蔡文見、乙○○等人拘禁在環中東路2 段867 巷9
    弄6 號809 室，拘禁方式係由乙○○以手銬將其雙手銬住，
    除吃飯時間將手銬打開外，其餘時間均以手銬控制其行動云
    云。惟查，甲○○前述遭被告乙○○以手銬控制行動自由之
    情狀若屬實，則甲○○所受之待遇顯比監獄之受刑人更糟，
    衡情甲○○對此等拘禁手段，理應憤恨不平而記憶深刻，然
    其於二次警詢及二次檢察官訊問時，竟均僅陳述其遭曾佳惠
    、蔡文見、乙○○等人軟禁，全未提及其遭乙○○以手銬控
    制行動自由之痛苦回憶，反於歷經相當時日後之本院審判程
    序中始有此指述，顯與常情事理有違，其所述是否屬實，至
    有可疑。又告訴人甲○○既陳稱其僅係雙手遭手銬銬住，雙
    腳並未受到限制，且其遭拘禁之房間大門亦無法自房外反鎖
    ，則甲○○顯有能力及機會自行離開該房間，若甲○○確係
    遭人拘禁於該處，豈有不試行逃跑或求救，反在該處停留長
    達七日之理。另查，蔡文見於甲○○典當汽車後之第二日曾
    帶甲○○至KTV 酒店唱歌乙情，業據被告乙○○於警詢時及
    蔡文見、曾佳惠於本院審理時一致供述明確，參以被告乙○
    ○及曾佳惠就有關蔡文見帶同甲○○至KTV 酒店唱歌一事之
    供述，係其等在連續陳述之過程中所自行供出，並非因有人
    提示始供出，且蔡文見與曾佳惠二人就蔡文見帶同甲○○至
    KTV 酒店點曾佳惠坐檯，並由蔡文見支付費用等細節，在隔
    離訊問之情況下亦為相同之陳述，堪認其等之供詞非虛，稽
    此益徵甲○○並無遭蔡文見、曾佳惠、乙○○拘禁之情事。
    此外，由證人徐漢文於本院審理時具結證稱：其去找蔡文見
    時，曾佳惠會下來找蔡文見聊天，有時會叫甲○○出去買便
    當或飲料，東西買回來後，有時在蔡文見房裡吃，有時曾佳
    惠、甲○○會帶回二樓房間吃等語觀之（見本院卷(二)第24至
    25頁），亦足見甲○○並未遭人限制行動自由。況參酌告訴
    人甲○○於本院審理時陳稱：「（有沒有問他們為何不給你
    回家？）我當時有跟他們說車子當掉之後，我就不能回去了
    。（你是因為車子當掉不能回去，所以留在那邊，還是你想
    回去，他們不讓你回去？）車子當掉之後，就不能回去了。
    」等語（見本院卷(二)第81至82頁），堪認告訴人甲○○留在
    曾佳惠租屋處實另有原因，而非遭曾佳惠、蔡文見、乙○○
    限制行動自由所致。
  (五)再查，告訴人甲○○在臺灣桃園監獄服刑期間，自93年12月
    6 日起至94年11月7 日止，曾多次於上開監獄安排之精神科
    門診中向醫師表示：「上帝有來這... 」、「上帝和我說話
    ... ，我會和牠說話... 」、「典獄長和我一起睡覺... 」
    、「我是搶飛機... 」等情，有病歷資料1 份在卷可考，足
    見告訴人甲○○腦中確有幻覺產生，稽此，曾佳惠於本院審
    理時供稱：有一天在上班的時候，其懷疑甲○○的頭腦有問
    題，因為蔡文見帶甲○○到店裡，蔡文見叫其要有心理準備
    ，說甲○○自己從二樓窗戶跳出去，甲○○說有人要打他，
    可能後來其開始上班後，甲○○就愈來愈嚴重，一直說有人
    要打他，有人要害他等語（見本院卷(二)第156 頁），及蔡文
    見於本院審理時供稱：其知道甲○○精神上有問題，甲○○
    好像有被害傾向，他一直說有人要打他等語（見本院卷(二)第
    30頁、第157 頁），其等供述之憑信性自屬極高，且所述內
    容又屬一致，當非虛構之詞，是告訴人甲○○指訴其遭毆打
    、強迫當車及限制行動自由之被害情節，是否即為事實之真
    相，顯難達於一般人均不致有所懷疑之程度。
  (六)至證人徐漢文有關告訴人甲○○遭人毆打之證述內容，前後
    所述情節均非一致，甚至有互相矛盾之處，其該部分之證述
    尚難遽予採信，況縱認徐漢文所述非全然虛構，亦難憑此即
    率認被告乙○○有強制及私行拘禁之犯行；而證人柯朝卿、
    吳樹錦之證述內容僅能證明典當汽車之過程，尚難證明甲○
    ○之典當汽車係遭人強迫所致。又公訴人所提出之當票僅能
    證明告訴人甲○○有當車之事實，尚難證明其當車係遭人所
    迫；公訴人所提出之租賃契約，僅能證明房屋為曾佳惠所承
    租，尚難憑以推論甲○○有遭強迫當車以繳納房租之情事；
    公訴人所提出之急診醫囑單，亦僅能證明告訴人甲○○有受
    傷之事實，尚無法證明甲○○係遭人以毆打之方式強迫當車
    及限制行動自由之事實。
七、綜上論述，尚難認被告乙○○所辯係虛構之詞，本件公訴意
    旨所憑事證尚無從形成被告有罪論斷之確信，此外，復查無
    其他積極事證足以證明被告確有強制及妨害自由之犯行，自
    屬不能證明其犯罪，揆諸首揭法條、判例要旨及說明，應諭
    知被告乙○○無罪之判決。
據上論斷，應依刑事訴訟法第301 條第1 項，判決如主文。
本案經檢察官許曉微到庭執行職務。
中　　華　　民　　國　　96　　年　　4 　　月　　16　　日
              刑事第十一庭    審判長法  官  蔡榮澤
                                    法  官  何俏美
                                    法  官  魏于傑
上正本證明與原本無異。
如不服本判決，得於收受判決後10日內，向本院提出上訴狀。
                                    書記官  林怡君
中　　華　　民　　國　　96　　年　　4 　　月　　18　　日
